【裁判字號】    94,訴,1374
【裁判日期】    950731
【裁判案由】    重傷害
【裁判全文】
臺灣臺中地方法院刑事判決              94年度訴字第1374號
公  訴  人  臺灣臺中地方法院檢察署檢察官
被      告  庚○○
選任辯護人  張柏山律師
            羅淑菁律師
上列被告因傷害致重傷案件，經檢察官提起公訴（九十三年度偵
字第七一六三號），本院判決如下：
    主    文
庚○○傷害人之身體，因而致重傷，處有期徒刑伍年。
    犯罪事實
    事  實
一、庚○○與乙○○（起訴書有部分誤載為張福順）均屬同一土
    地公廟之信徒，兩人平日因廟會迎神事宜，時有言語爭執。
    民國九十一年三月十八日下午五時許，兩人在案外人陳金郎
    家中起口角爭執，庚○○於同日晚間七時許，前往乙○○位
    於臺中縣龍井鄉○○路七巷一八號工廠理論，隨即離開。同
    日晚間八時許，庚○○再度前往上開工廠，與乙○○言談間
    又起爭執，庚○○客觀上能預見頭部屬於人體重要部位，若
    以硬物敲擊，極易造成腦部機能毀敗或減損之重傷害，且飲
    酒之人本已反應遲鈍，平衡感不佳，如頭部遭受外力打擊，
    更易因重心不穩摔倒撞擊地面，而造成嚴重之傷害，猶基於
    傷害之犯意，趁乙○○酒醉之際，持不明之木質類鈍物（未
    扣案，起訴書誤載為鐵棍）敲擊乙○○之左頭部，致乙○○
    跌倒在地，而受有左硬腦膜上出血、左腦內出血（延遲性）
    、腦室出血等傷勢，嗣雖經多次手術治療及復健，仍因創傷
    性腦傷及手術後併雙側偏癱，而有智力、記憶力受損情形，
    無法自己坐起，無法維持坐姿及站姿，行動完全依賴他人推
    輪椅，日常生活包括穿衣、洗澡、大小便依賴他人，吃飯只
    能依賴左手使用湯匙，食物易掉落，且因其受傷已有一段時
    日，將來持續復健或有些許進步，但永久無法恢復正常，而
    受到重大不治之傷害，並因此領有重度肢障之身心障礙手冊
    。
二、案經乙○○及其妻己○○訴由臺中縣警察局烏日分局報告臺
    灣臺中地方法院檢察署檢察官偵查起訴。
    理    由
一、被告之辯解
    訊據被告庚○○固承認於上開時間，前往告訴人乙○○位於
    臺中縣龍井鄉○○路七巷一八號工廠，兩人因討論廟會事宜
    意見不合而發生肢體衝突之事實，惟矢口否認有何出手傷害
    告訴人乙○○致其受重傷之犯行，辯稱：伊當天在乙○○的
    辦公室，乙○○用手要抓伊，伊就將乙○○的手撥開，乙○○並未因此跌倒，伊也沒有拿東西打乙○○的頭部，伊要離
    開的時候，乙○○還站在門口罵人云云。
二、認定被告有罪之證據
  (一)光田綜合醫院於九十一年三月二十四日出具之診斷證明書（
    見偵卷第一六頁），顯示告訴人乙○○於九十一年三月十九
    日入院時，受有左硬腦膜上出血、左腦內出血（延遲性）、
    腦室出血等傷勢，經該醫院先後於九十一年三月十九日、三
    月二十一日施作二次開顱手術。
  (二)中山醫學大學附設醫院於九十二年八月十三日出具之診斷證
    明書（見偵卷第一七頁），顯示告訴人乙○○於九十一年五
    月六日入院時，經診斷有創傷性腦傷、手術後併雙側偏癱，
    自九十一年五月六日起至九十二年八月十三日止，先後五次
    入院治療及復健，仍有智力、記憶力受損情形，無法自己坐
    起，無法維持坐姿及站姿，行動完全依賴他人推輪椅，日常
    生活包括穿衣、洗澡、大小便依賴他人，而吃飯只能依賴左
    手使用湯匙，而且食物易掉落。因為受傷已有一段時日，將
    來持續復健或有些許進步，但永久無法恢復正常。簡言之，
    告訴人乙○○因本案而有創傷性腦傷及手術後併雙側偏癱，
    永久無法恢復正常，其情形符合（修正前）刑法第十條第四
    項第六款重大不治傷害之定義。
  (三)告訴人乙○○之身心障礙手冊（見偵卷第一九頁），顯示其
    於九十二年三月十九日經鑑定後，認屬重度肢障者。
  (四)臺中縣警察局烏日分局龍東派出所拍攝、繪製之刑案照片及
    現場圖（見偵卷第二四至二七頁），顯示告訴人乙○○係在
    其位於臺中縣龍井鄉○○路七巷一八號之工廠內受傷，九十
    一年三月十九日上午九時四十分許為人發現時，其鑰匙掉落
    在外面廣場，拖鞋置放在門外，當時告訴人乙○○倒臥在辦
    公桌與椅子中間，頭朝影印機，臉部朝上仰躺，穿在身上之
    夾克左腋下破裂，左腳底有疑似瘀傷之痕跡，背部有不明之
    挫傷。
  (五)告訴人乙○○於檢察官偵查中以證人身分具結證稱：九十一
    年三月十八日晚間八時許，在臺中縣龍井鄉○○路七巷一八
    號，伊與庚○○有拉扯，庚○○拿木棍打伊後腦部，當時現
    場只有伊與庚○○，沒有其他人等語（見偵卷第四四頁）；
    於本院審理時以證人身分具結證述：伊與被告因為廟裡拜拜
    的事情吵架，九十一年農曆正月某日，被告到伊臺中縣龍井
    鄉○○路七巷一八號的工廠找伊，當天伊與被告共見過三次
    面，第一次是下午五點多在陳金郎家裡，第二次是晚上七點
    多被告因為廟的事情到伊工廠，第三次晚上八點多被告因為
    廟的事情又到工廠找伊，這次被告在工廠裡面桌子那裡，用
    木材打伊左半邊頭部，伊汽車鑰匙被被告打掉，拖鞋放在門
    口是被告用的，外套也被被告扯破等語（見本院卷(一)第五九
    至七○頁）。依乙○○之證詞，足見其所受上開左硬腦膜上
    出血、左腦內出血（延遲性）、腦室出血等傷勢，係遭被告
    持木材毆打其左頭部所造成。
  (六)證人甲○○於本院審理時證述：伊與被告及乙○○住在同一
    村，被告與乙○○二人對神明的事情都很熱衷，平時為了神
    明的事情講話會互相揶揄、嘲諷，多少都會有口角，九十一
    年三月十八日下午五點多的時候，被告與乙○○在陳金郎家
    裡，為了神明的事情講話有點大聲。九十一年三月十九日上
    午九點多到十點多，伊去乙○○的工廠找乙○○，在工廠外
    面的時候，乙○○的父親告訴伊說乙○○喝酒醉了一整夜，
    躺在地上沒有起來，伊看到乙○○倒在地上，以為乙○○喝
    醉，要扶但扶不起來，就去找村長幫忙，村長請警員來，警
    員叫救護車送乙○○去醫院等語（見本院卷(一)第八九至九二
    頁）。依甲○○之證詞，足見被告與乙○○平日因廟會事宜
    ，時有口角，案發當日下午五點多被告與乙○○在陳金郎家
    裡又因神明問題起爭執，而案發翌日上午九時許，告訴人乙○○被發現倒臥在工廠地上，經警通知救護車送醫急救。
  (七)證人丁○○（已改名陳敬閎）於本院審理時證稱：伊與被告
    及乙○○都是同一土地公廟的信徒，之前被告是廟公，負責
    管理廟，要等乙○○的神明請回去後，被告的廟才能關，伊
    曾經聽到他們二人為了神明請回家的事情講話很大聲。伊平
    常都會將大貨車停放在乙○○的工廠，九十一年三月十八日
    伊將大貨車停在乙○○工廠騎機車回家吃飯，後來吃過晚餐
    大約晚上七、八點的時候，伊去乙○○的工廠跟他收隔天拜
    拜的錢，看到乙○○坐在椅子上，雙腳跨在桌上，有一點酒
    味，伊叫乙○○，他有回應一聲等語（見本院卷(一)第七九至
    八七頁）。依丁○○之證詞，足見被告與告訴人乙○○均屬
    同一土地公廟之信徒，兩人曾因神明祭祀問題產生口角，案
    發當日晚間七、八時許，告訴人乙○○雖有飲酒，惟其姿勢
    係坐在椅上，雙腳跨在桌上，而非倒臥在地上，且斯時尚能
    回應丁○○之呼喚。
  (八)證人戊○○於本院審理時證稱：伊是社區守望相助隊隊員，
    九十一年三月十八日晚上值班，隔天凌晨一點多伊跟丙○○
    開車出勤巡邏，巡邏到乙○○工廠的時候，看見他工廠大門
    沒有關，覺得很奇怪，就進去裡面，丙○○先進去，伊在車
    上等，丙○○進去很久沒有出來，伊才進去，進去看到乙○○倒在事務所的椅子下，手是捲縮的，伊跟丙○○以為乙○○在睡覺，乙○○旁邊有夾克，丙○○幫他蓋上，伊聞到乙○○身上有酒味等語（見本院卷(二)第二九至三七頁）；證人
    丙○○於本院審理時證述：伊是社區守望相助隊隊員，九十
    一年三月十八日晚上值班，隔天凌晨一點多伊跟戊○○一起
    巡視社區，到乙○○工廠的時候，看見他工廠大門沒有關，
    就拿手電筒進去裡面，進去看到乙○○倒在事務所的椅子桌
    子下，姿勢捲縮，不久戊○○也進來，伊以為乙○○酒醉，
    就拿衣服幫他蓋上等語（見本院卷(二)第三八至五○頁）。依
    戊○○、丙○○之證詞，足見告訴人乙○○於案發翌日凌晨
    一時許，其姿勢已由原先坐在椅子上，雙腳跨在桌上，變成
    倒臥在地上，姿勢捲縮。
  (九)證人傅連鳳於本院審理時證稱：伊於九十一年間在光田醫院
    擔任急診室醫師，乙○○於九十一年三月十九日上午十點十
    二分被送往光田醫院急診，頭部並沒有看到傷口，但是意識
    情形有改變，就是意識不太清楚，且沒有辦法呼吸，伊幫乙○○作插管、電腦斷層、酒測及手術的準備，例如剃頭。當
    時乙○○的昏迷指數是六，瞳孔一大一小，沒有看到傷痕，
    有時鈍傷是看不到的，乙○○主要傷口在硬腦膜外，那是在
    顱骨以內有血塊。電腦斷層顯示乙○○右邊腦部沒有出血，
    一般如果是自己跌倒，左邊撞擊右邊會產生對撞傷，如果是
    被毆打，因為腦部沒有晃動所以沒有對撞傷等語（見本院卷
    (二)第二一至二八頁）；證人于國藩於本院審理時證述：伊在
    光田醫院擔任神經外科主治醫師，乙○○被急診醫師送過來
    的時候屬於深度昏迷，電腦斷層顯示他硬腦膜上有很大的出
    血，於是伊幫他作緊急手術拿出血塊，三天後發現他的腦內
    出血擴大，再作第二次手術取出其他的血塊，這二次是關鍵
    的手術。乙○○從急診醫師送過來時，看不出來有外傷，但
    是開刀之後發現有顱骨骨折，硬腦膜有上出血，這一般是出
    現在外傷的情形，受傷部位是在頭部左側顱骨，腦部出血位
    置是在頭骨與腦膜間，出血原因是顱骨骨折，血塊非常大，
    腦裡面還有一個小出血，後來慢慢擴大，所以需要作第二次
    手術，腦內出血位置係在基底核，是在腦比較深入的地方。
    因為乙○○是用右手，他的語言中心、思考、記憶都會受到
    影響，右邊肢體肌力也會比較差，屬於第三級重度殘障，無
    法獨立生活，以目前的醫療技術，沒有辦法回復到沒有受傷
    之前的狀況。乙○○骨折的地方是在左側中央顳骨位置，有
    一上下走向的骨折，出血主要是在硬腦膜上，腦內基底核也
    有出血，在中風跌倒的情形，也有可能造成硬腦膜內外出血
    ，但是要很嚴重的中風才可能，而乙○○的腦內出血，相對
    於他的硬腦膜上大量出血而言，是很小的出血，很難造成急
    促的昏倒，且從醫學上來說乙○○是很年輕的，中風的機會
    比較少，從電腦斷層看不出乙○○的腦部右側有任何對撞傷
    的痕跡等語（見本院卷(二)第七九至九三頁）。依傅連鳳、于
    國藩之證詞，足見告訴人乙○○被送醫急救時，從外部無法
    看出有受傷痕跡，但其瞳孔一大一小，意識不清，且無法自
    行呼吸，經電腦斷層檢查及開刀手術後，發現其頭部左側顱
    骨因外傷骨折，造成左硬腦膜上大量出血，腦內基底核位置
    亦有較少量之出血，腦部右側無對撞傷，與一般中風跌倒患
    者之情形有所不同，其因該傷導致語言、思考、記憶、肌力
    受嚴重影響，屬於重度殘障等級，以現今醫療技術，無法使
    其完全回復到未受傷前之正常情形。
  (十)法務部法醫研究所（九四）醫鑑字第一五八四號法醫文書審
    查鑑定書（見本院卷(三)第三至八頁），顯示告訴人乙○○「
    於四十六歲時即九十一年三月十八日發生頭部外傷，醫院檢
    查及接受手術時有頭顱骨顳骨骨折（上、下走向），硬腦膜
    上腔出血明顯，顳部皮下組織出血明顯較支持為鈍器造成頭
    皮鈍挫傷、顳骨骨折，並因骨折造成黏合在顳骨內緣之中硬
    腦動脈撕裂，形成大量出血之硬腦膜上腔出血之血腫塊，最
    後再因擠壓基底核之左殼核區併發出血。由其外傷主要在左
    側（頭皮外傷）、左顱骨（顳骨骨折）至左大腦半球顱內出
    血（明顯硬腦膜上腔及硬腦膜下腔、蜘蛛網膜下腔、腦實質
    出血等），因左顳部頭皮外傷、左顳骨骨折、硬腦上腔出血
    之證據，縱在右側皮下有血腫亦不支持為對撞傷（counter-
    coup），而較支持為典型之左顳部之撞擊傷（coup）。左基
    底核之左殼核區出血雖有可能併發中風（即腦血管意外之機
    會），惟機率較低，而較似為外力造成腦損傷並併發基底核
    出血之結果。綜合研判其於九十一年三月十八日之頭部外傷
    較支持為鈍物敲擊造成之外傷，因顳骨區甚為脆弱而薄，且
    骨折在電腦斷層未明顯顯現出來，較支持為木質物體類鈍物
    之敲擊致顱骨骨折，而較不似為金屬類重力敲擊之結果」。
    而該所九十五年五月二十二日法醫理字第○九五○○○一三
    二九號函（見本院卷(三)第一五頁），更進一步指出「中風性
    跌倒，一般人在中風時會有不適感，較常見為順勢倒地，身
    體外傷僅為皮肉傷，較少見為特殊物體之撞擊傷，如恰撞擊
    尖銳之桌腳等則常見為側擦挫之挫裂傷，甚少有造成骨折之
    實例案件，且跌倒之顱內傷亦為對撞傷，告訴人乙○○之左
    顳區顱內出血亦已排除對撞傷之可能性」。
  (十一)內政部警政署刑事警察局九十四年三月十日刑鑑字第○九四
    ○○三八八六三號鑑定書及所附資料（見偵卷第六七至八二
    頁），顯示被告於九十四年二月二十五日，前往內政部警政
    署刑事警察局中部打擊犯罪中心接受測謊，經該局以DoDPI
    區域比對法測試結果，被告所述其於九十一年三月十八日案
    發當日前往告訴人乙○○工廠處時並無打告訴人乙○○，於
    離開時亦無看見告訴人乙○○昏倒在地，均呈不實反應。
三、被告辯解及對其有利證據不採信之理由
    雖被告以前詞置辯，惟依證人甲○○、丁○○上開所述，被
    告與告訴人乙○○之前即有口角，二人於案發當日下午五時
    許又在陳金郎家中起爭執，被告有傷害告訴人乙○○之動機
    。又根據證人丁○○、戊○○、丙○○前揭所述，告訴人乙○○身體狀況之改變係發生在九十一年三月十八日晚間七、
    八時後至翌日凌晨一時許之間，而被告自承其於當日晚間八
    時許曾前往告訴人乙○○工廠，並與之發生肢體拉扯，此外
    本院調查之結果並無證據顯示有第三人於上述時段進入告訴
    人乙○○之工廠。另參照證人傅連鳳、于國藩上揭所述及法
    務部法醫研究所之鑑定報告，可判斷告訴人乙○○係因頭部
    受木質類鈍物敲擊，造成顱骨骨折，導致硬腦膜上出血，進
    而引發基底核出血，從告訴人乙○○之基底核出血量相較於
    其硬腦膜上出血量而言屬於少量出血，且其右側頭部並無對
    撞傷之痕跡，已可排除其傷勢係因酒醉或中風跌倒所造成之
    可能。再被告經測謊結果，對於其於案發當日有無在工廠毆
    打告訴人乙○○，及其離開工廠時有無看見告訴人乙○○昏
    倒在地等問題，所作之回答呈現不實反應，被告對此未能有
    合理解釋。而被告有如事實欄所載之犯行，亦據告訴人乙○○先後於檢察官偵查中及本院審理時指證歷歷，衡諸常情，
    告訴人乙○○因本案受傷成為重度肢障者，日常起居皆須依
    賴他人照料，無法獨立生活，則其對於行兇之人，必冀望透
    過法律程序將之繩之以法，倘下手傷害者並非被告，告訴人
    乙○○當無一再誣指被告犯罪，而平白放過真正加害人之必
    要。綜合以上證據，已堪認定被告確有持木質類鈍物敲擊告
    訴人乙○○左頭部，致其受有左硬腦膜上出血、左腦內出血
    （延遲性）、腦室出血等傷勢之事實。至被告雖辯稱：當天
    伊前往乙○○的工廠後，又去請北管的人，在北管那邊遇見
    丁○○，丁○○離開北管之後，才去乙○○的工廠收錢，丁○○去的時候，乙○○係坐在椅子上而非倒在地上，可見乙○○倒在地上並非伊所造成云云，然案發當日被告曾前往告
    訴人乙○○工廠二次，時間分別在晚間七時許及八時許，已
    如前述，故被告應係於當日晚間七時許第一次離開告訴人乙○○之工廠後，前往北管處所時遇見丁○○，於同日晚間七
    時至八時間丁○○離開工廠之後，始又再度前往告訴人乙○○之工廠並下手實行傷害，就此而言，本院所認定被告犯罪
    之時間點，與丁○○所證述其先到北管那裡再到告訴人乙○○工廠之先後順序並無矛盾，被告此部分辯解，亦無從執為
    對其有利之認定。綜上所述，被告所辯不足採信。本件事證
    明確，被告犯行堪以認定。
四、新舊法比較
    被告行為後，刑法業已修正施行，其中第十條第四項有關重
    傷之定義，已由原先須達到「毀敗」身體機能之程度，放寬
    為「毀敗」或「嚴重毀損」身體機能均屬之，因屬構成要件
    之變更，自有比較新舊法之必要，經比較結果，以修正前刑
    法要件較嚴格有利於行為人，是本件應依刑法第二條第一項
    前段規定，適用修正前之刑法規定。
五、論罪科刑
    按加重結果犯，以行為人能預見其結果之發生為要件，所謂
    能預見乃指客觀情形而言，最高法院著有四十七年台上字第
    九二○號判例可資參照。本件告訴人乙○○為人發現倒臥在
    地時身上有酒味，顯見其於事發前有飲酒，被告亦不否認告
    訴人乙○○於案發之時已酒醉。參以頭部屬於人體重要部位
    ，若以硬物敲擊，極易造成腦部機能毀敗或減損之重傷害，
    且飲酒之人本已反應遲鈍，平衡感不佳，如頭部遭受外力打
    擊，更易因重心不穩摔倒撞擊地面，而造成嚴重之傷害，通
    常一般人對此應有預見之可能。而被告主觀上雖無致告訴人
    乙○○受重傷之故意，然告訴人乙○○因而發生重傷害之結
    果，被告之傷害行為與告訴人乙○○所受重傷害之結果間有
    相當因果關係，被告自應就該加重結果負擔刑責。核被告所
    為，係犯刑法第二百七十七條第二項之傷害致重傷罪。臺中
    縣警察局烏日分局報告意旨雖曾認被告所為係犯刑法第二百
    七十一條第二項、第一項之殺人未遂罪，然查本案並無明確
    事證證明被告有致告訴人乙○○於死之故意，故被告所為，
    應尚與殺人未遂之要件不符，此亦據檢察官於起訴書內敘明
    ，報告意旨容有誤會。爰審酌被告僅因口角爭執，即持木質
    類鈍物敲擊告訴人乙○○之頭部，惡性非輕，其行為導致告
    訴人乙○○受傷嚴重，於壯年之際即雙側偏癱，終身均須依
    賴他人照料，被告犯罪所生損害甚鉅，犯後猶飾詞卸責，迄
    未向告訴人乙○○道歉或賠償其所受損害，顯然欠缺悔過之
    具體表現等一切情狀，量處如主文所示之刑。至被告持以傷
    人之木質類鈍物，因未扣案，形體不明，加以案發迄今已逾
    四年，恐已滅失，為免將來執行困難，爰不予宣告沒收。
據上論斷，應依刑事訴訟法第二百九十九條第一項前段，刑法第
二條第一項前段、第二百七十七條第二項後段，判決如主文。
中    華    民    國    95    年    7     月    31    日
                  刑事第十二庭  審判長法  官  王鏗普
                                      法  官  莊深淵
                                      法  官  羅智文
上正本證明與原本無異。
如不服本判決，應於送達後十日內向本院提出上訴狀（須附繕
本），上訴於臺灣高等法院臺中分院。
                                書記官  孫立文
中    華    民    國    95    年    7     月    31    日
附錄本案論罪科刑法條
刑法第二百七十七條
傷害人之身體或健康者，處三年以下有期徒刑、拘役或一千元以
下罰金。
犯前項之罪因而致人於死者，處無期徒刑或七年以上有期徒刑；
致重傷者，處三年以上十年以下有期徒刑。


司法院資訊處製作；財團法人民間司法改革基金會備份。
